【裁判字號】    92,訴,2248
【裁判日期】    921231
【裁判案由】    清償債務
【裁判全文】
臺灣臺北地方法院民事判決              九十二年度訴字第二二四八號
    原      告  萬蕙企業有限公司
    法定代理人  乙○○
    訴訟代理人  羅惠民律師
    被      告  營昇水電工程有限公司
    法定代理人  甲○○
右當事人間清償債務事件，本院於民國九十二年十二月十七日言詞辯論終結，判決如
左：
    主      文
被告應給付原告新臺幣捌拾柒萬肆仟柒佰壹拾壹元，及自民國九十一年十二月十二日
起至清償日止，按年息百分之五計算之利息。
訴訟費用由被告負擔。
本判決於原告以新臺幣貳拾玖萬貳仟元為被告供擔保後，得假執行。
    事      實
甲、原告方面：
  一、聲明：如主文第一項所示，及為以供擔保為條件之假執行宣告。
  二、陳述：
    (一)訴外人寶滿企業有限公司（以下簡稱寶滿公司）因承攬被告「中山十四、十五
      號公園附停車場新建工程」而向原告採購鍍鋅鋼管、EMT 導線鋼管及環氧樹脂
      塗裝鑄鐵管件材料乙批，原告已陸續出貨交付寶滿公司，惟寶滿公司卻遲未給
      付貨款，共積欠原告新臺幣（下同）八十七萬四千七百一十一元，故將其對被
      告之工程款債權讓與原告，並經被告確認寶滿公司對其享有超過讓與債權額之
      工程款債權，且被告保證必會付款予原告，亦生債務承擔之效力，詎被告迄未
      給付前揭款項，爰依兩造協議書之約定，請求被告給付八十七萬四千七百一十
      一元，及自支付命令送達翌日起至清償日止之法定遲延利息。
    (二)被告之所以簽署協議書，係因前揭工程為公共工程，工程中所使用之材料需檢
      附出廠證明，因寶滿公司未付貨款，原告尚未交付出廠證明，被告無出廠證明
      無法通過驗收，被告方出面與原告協商簽署協議書，原告並將出廠證明交付被
      告，被告逕於民國九十一年十一月二十五日將工程款直接交付寶滿公司，顯見
      簽署協議書時，寶滿公司確有如原告請求金額之債權可資轉讓。
  三、證據：提出協議書一件，並聲請向華南商業銀行二重分行函詢被告於該行開立
      之00000000－0號支票存款帳戶自九十一年十月三十一日迄今有無開
      立支票予寶滿公司，及向財政部臺灣省中區國稅局苗栗縣分局函查寶滿公司自
      九十一年十一月迄今有無開立統一發票予被告。
乙、被告方面：
  一、聲明：原告之訴駁回。
  二、陳述：
    (一)兩造及寶滿公司所書立之協議書第一條雖約定寶滿公司積欠原告之材料款八十
      七萬四千七百一十一元，於九十一年十月由被告自應付寶滿公司工程款中直接
      撥付予原告，但寶滿公司事後未依約完成工作，被告對伊無任何應付工程款，
      原告主張債權讓與及債務承擔均於法不合，原告應對其主張於簽署協議書寶滿
      公司應領之工程款已確定超過其貨款金額之事實負舉證責任。
    (二)又寶滿公司未正常出工施作，為避免逾完工期限，被告於九十一年十一月二十
      九日與寶滿公司終止合約，自行接手，依雙方書立之終止合約協議切結書之記
      載，寶滿公司積欠設備材料商之貨款、工資由其自行負責，與被告無涉，是原
      告之訴顯無理由。況被告為使前揭工程順利進行，代寶滿公司墊工資、材料款
      ，並借款予寶滿公司，寶滿公司因無力償還，於九十一年十一月二十五日開立
      面額二百零六萬五千六百一十元之本票交付被告，如寶滿公司尚有工程款可資
      領取，何需開立本票交付被告。
  三、證據：提出協議書、趕工協議書、切結書、終止合約協議切結書、本票、寶滿
      工程款及代墊付材料款明細表各一件、付款簽收簿五紙。
    理      由
一、本件原告起訴主張：寶滿公司因承攬被告「中山十四、十五號公園附停車場新建
    工程」而向原告採購鍍鋅鋼管、EMT 導線鋼管及環氧樹脂塗裝鑄鐵管件材料乙批
    ，原告已陸續出貨交付寶滿公司，惟寶滿公司卻遲未給付貨款，共積欠原告八十
    七萬四千七百一十一元，故將其對被告之工程款債權讓與原告，並經被告確認寶
    滿公司對其享有超過讓與債權額之工程款債權，且被告保證必會付款予原告，亦
    生債務承擔之效力，詎被告迄未給付前揭款項等情，爰依兩造協議書之約定，求
    為命被告給付八十七萬四千七百一十一元，及自支付命令送達翌日起至清償日止
    之法定遲延利息之判決。
    被告則以：協議書第一條固約定寶滿公司積欠原告之材料款八十七萬四千七百一
    十一元，於九十一年十月由被告自應付寶滿公司工程款中直接撥付予原告，然非
    債權讓與，亦非債務承擔，寶滿公司事後未依約完成工作，被告對伊已無任何應
    付工程款等語，資為抗辯。
二、原告主張寶滿公司因承攬被告「中山十四、十五號公園附停車場新建工程」而向
    原告購買GIP鍍鋅鋼管、EMT導線鋼管及 CIP環養樹脂塗裝鑄鐵管件材料乙批，積
    欠原告貨款八十七萬四千七百一十一元，雙方與被告遂於九十一年十月三十日書
    立協議書，約定寶滿企業有限公司積欠原告之材料款八十七萬四千七百一十一元
    ，於九十一年十月由被告應給付寶滿企業有限公司工程款中直接撥付原告之事實
    ，業據其提出與所述相符之協議書一件（見臺灣高雄地方法院九十二年度訴字第
    二七二號民事卷宗第五頁）為證，復為被告所不爭執，自堪認為真實。
三、又原告主張依協議書第一條之約定，寶滿公司將其對被告九十一年十月之工程款
    債權於八十七萬四千七百一十一元之範圍內讓與原告，被告則承擔寶滿公司對原
    告之貨款債務八十七萬四千七百一十一元，則為被告所否認，並以前開情詞置辯
    。故前揭協議書第一條之性質，及被告可否以其對寶滿公司已無工程款給付義務
    拒絕依協議書履行，即為本件兩造之爭點所在（此亦為兩造所同意，見本院院九
    十二年七月二十一日言詞辯論筆錄所載兩造協議簡化爭點之內容─本院卷第四七
    頁）。爰將本院得心證之理由分敘如下：
  (一)前揭協議書第一條之性質為何？債權讓與或債務承擔？
    按所謂債權讓與，係指不變更債權之同一性，由債權人將其移轉與相對人之準物
    權契約，債務承擔則指不變更債務之同一性，由第三人承受該債務或加入債之關
    係而為債務人。本件兩造不爭執之協議書第一條係約定：「乙方（即寶滿公司）
    積欠丙方（即原告）之材料款新台幣捌拾柒萬肆仟柒佰壹拾壹元整，於九十一年
    十月由甲方（即被告）自應付乙方工程款中直接撥付予丙方，請款單及發票由乙
    方負責提供。」，依文義及論理解釋，寶滿公司僅賦與原告向被告收取債權之權
    利，並非以移轉債權為標的，被告同意自應付寶滿公司之工程款中直接給付原告
    ，亦無承受寶滿公司對原告之貨款債務或加入該債之關係之意思，核其性質應非
    債權讓與，亦非債務承擔，而為縮短給付之第三人利益契約。
  (二)被告可否以其對寶滿企業有限公司已無工程款給付義務拒絕依協議書履行？
    1.次按以契約訂定向第三人為給付者，要約人得請求債務人向第三人為給付，其
      第三人對於債務人，亦有直接請求給付之權；前條債務人，得以由契約所生之
      一切抗辯對抗受益之第三人，民法第二百六十九條第一項、第二百七十條分別
      定有明文。兩造協議書第一條約定之性質，既係縮短給付之第三人利益契約，
      依前揭規定，原告即對被告有直接請求給付之權，被告亦得以其與寶滿公司承
      攬契約所生之抗辯對抗原告。被告既否認寶滿公司對伊有工程款債權存在，即
      應由被告負舉證責任，此觀民事訴訟法第二百七十七條之規定甚明。
    2.被告固提出趕工協議書、切結書、終止合約協議切結書、本票、寶滿工程款及
      代墊付材料款明細表各一件、付款簽收簿五紙為證（見本院卷第二三頁至第二
      五頁、第四四頁、第五七頁至第五八頁、第七五頁至第七九頁），然查：
      (1)前揭終止合約協議切結書，僅能證明被告與寶滿公司於九十一年十一月三十
        日終止雙方承攬契約，付款簽收簿亦僅提出至九十一年九月二十六日為止，
        至寶滿工程款及代墊付材料款明細表則為被告單方片面製作之文書，均不足
        以證明寶滿公司於九十一年十月三十日簽署協議書時對被告並無工程款請求
        權存在。
      (2)前揭趕工協議書係於被告與寶滿公司終止合約前之九十一年九月二十日簽署
        ，其中第四條、第五條分別約定：「工程款支付方式：依甲（即被告）、乙
        （即寶滿公司）雙方協議以九十一年九月二十三日起至九十一年十一月三十
        日完工止，每月應達雙方所排定之工程進度，工程款則按其進度百分比以現
        金支付（付款日：每月二十五日）。」、「相對保證：支付工程款同時，乙
        方需提供該公司領取工程款相同數額之保證支票，票期為九十一年十二月三
        十一日（完工後一個月），保證票俟切實完工無誤時，原票無息發還。」，
        而被告分別於九十一年十一月一日、同年十一月二十五日支付寶滿公司九萬
        二千二百四十三元、四十萬一千一百五十五元、二十六萬一千五百元、二百
        零六萬五千六百一十元，有華南銀行二重分行九十二年十一月十九日（九十
        二）華二重字第二四○號函（見本院卷第八八頁、第八九頁）在卷可稽，足
        認被告在與寶滿公司契約終止前，於九十一年十一月二十五日至少給付寶滿
        公司二百零六萬五千六百一十元之工程款，而寶滿公司於九十一年十一月二
        十五日所簽發、發票日為九十一年十二月三十一日、面額為二百零六萬五千
        六百一十元之本票（見本院卷第四四頁），依前揭趕工協議書第五條之約定
        應係領取工程款而交付被告之保證票，是寶滿公司於九十一年十月三十日簽
        署協議書時對被告確實有工程款請求權存在，應堪認定。
      (3)被告於九十一年十一月二十五日將工程款二百零六萬五千六百一十元給付寶
        滿公司時，未依協議書第一條之約定將其中八十七萬四千七百一十一元直接
        給付原告，顯已違約，對原告不生清償效力，自不得以之對抗原告。
四、從而，原告依協議書第一條之約定，請求被告給付八十七萬四千七百一十一元，
    及自支付命令送達之翌日即九十一年十二月十二日起至清償日止，按年息百分之
    五計算之利息，即無不合，應予准許。
五、原告陳明願供擔保，聲請宣告假執行，核無不合，爰酌定相當擔保金額准許之。
六、據上論結，本件原告之訴為有理由，依民事訴訟法第七十八條、第三百九十條第
    二項，判決如主文。
中      華      民      國    九十二    年      十二    月    三十一    日
                                  民事第一庭法      官  陳盈如
右正本係照原本作成
如對本判決上訴，須於判決送達後廿日內向本院提出上訴狀
中      華      民      國    九十二    年      十二    月    三十一    日
                                            法院書記官  高秋芬


司法院資訊處製作；財團法人民間司法改革基金會備份。
